【裁判字號】    94,聲判,59
【裁判日期】    950103
【裁判案由】    聲請交付審判
【裁判全文】
臺灣臺中地方法院刑事裁定              94年度聲判字第59號
聲  請  人  乙○○
代  理  人  蕭文濱  律師
被      告  甲○○
上列聲請人因被告誣告案件，不服臺灣高等法院臺中分院檢察署
九十四年度上聲議字第一○二八號駁回再議之處分（原不起訴處
分案號：臺灣臺中地方法院檢察署檢察官九十三年度偵續字第三
○八號），聲請交付審判，本院裁定如下：
    主  文
聲請駁回。
    理  由
一、聲請人原告訴意旨略以：被告甲○○與告訴人間因素有積怨
    ，於民國八十四年間，欲陷告訴人受刑事處分，竟捏詞虛構
    告訴人侵害被告甲○○，而涉嫌八大刑責，向臺灣臺中地方
    法院檢察署提出告訴，事經偵查後認為罪嫌不足，予以不起
    訴處分，復經被告聲請再議遭駁回而確定，詎被告甲○○心
    存不甘，極欲陷告訴人於囹圄之中，竟又捏造事象指控告訴
    人毀損其牆壁建物之毀損罪，經蒙臺灣臺中地方法院檢察署
    檢察官蒞臨勘查，發覺被告甲○○指控毀損點，係「陳年老
    舊痕跡打鑿點」，而經臺灣臺中地方法院檢察署檢察官予以
    不起訴處分，復經臺灣高等法院臺中分院檢察署駁回被告甲
    ○○之聲請再議而確定，被告甲○○捏詞濫控罪證明確，告
    訴人無辜一再遭其誣告，因認被告甲○○涉有誣告罪嫌等語
    。
二、原檢察官不起訴處分意旨略以：
  (一)訊據被告甲○○堅詞否認涉有何誣告犯行，辯稱：其並未誣
    告告訴人乙○○，告訴人乙○○確有竊佔其所有之清水鎮○
    ○段七四○地號之土地蓋房子，告訴人乙○○所有之土地係
    七四一之二，告訴人乙○○蓋房子有越界，又八十年間告訴
    人乙○○拆除舊屋準備新建時有拆到其房屋等語。
  (二)被告甲○○前於八十四年五月十六日具狀以：(1)其所有座落
    臺中縣清水鎮紫雲七四○、七四六地號土地遭告訴人乙○○
    於八十三年一月間竊佔寬零點三米，長八尺，經其於八十三
    年八月十一日聲請清水鎮公所調解委員會調解，告訴人乙○
    ○置之不理，且經清水地政事務所測量證明告訴人乙○○竊
    佔被告甲○○之土地及防火巷，又告訴人乙○○未履行八十
    年九月八日同意書之約定，按舊牆壁興建，且未經被告甲○
    ○同意即佔用其土地，已構成刑法第三百二十條第二項之竊
    佔罪。(2)告訴人乙○○於重建房屋時破壞、毀損被告甲○○
    所有之自來水管及電纜線，並毀損界址且私自移動，未重建
    前可通行，而現在已不能通行，通行困難，實已構成刑法第
    三百五十四條之毀損罪、刑法第三百三十五條之侵占罪。(3)
    告訴人乙○○未履行按同意書依其舊壁興建，違反法律誠信
    原則，構成刑法第三百三十九條之詐欺罪。(4)告訴人乙○○
    竊佔防火巷侵害被告甲○○全家生命財產，並危害公共安全
    危險，應構成刑法第一百七十三條之公共危險罪。(5)告訴人
    乙○○唆使他人向被告甲○○恫稱：要整被告，對被告不利
    等語，告訴人乙○○在調委會對質時已默認，而日據時代之
    建物及四十七年時已有二十五年以上之建物不算違建，六十
    二年以後才有違章建築，告訴人乙○○未經法律程序申請建
    設局拆除執照，強行拆除，應構成刑法第三百零四條強制罪
    ，(6)告訴人乙○○未經被告同意，將抽水馬達用水接頭鬆脫
    灌入被告之地下室，意圖使被告觸電死亡，涉有殺人未遂罪
    嫌。為此依法提起告訴等語。
  (三)另於九十一年三月十一日具狀以：(1)被告甲○○所有座落於
    臺中縣清水鎮○○段第七四Ｏ地號土地之房屋（門址：臺中
    縣清水鎮○○路二二八號）結構屋頂是瓦片，牆壁上層係木
    材，下層係泥作，被告與告訴人乙○○庇鄰而居，因告訴人
    乙○○於八十一年間未經被告同意及依建築法第七十八條規
    定取得拆除執照，即故意拆除被告可供遮風避雨之前開房屋
    ，其範圍約十六平方公尺，告訴人僱工拆除被告之房屋，罪
    證明確，顯有不法之犯意，已構成刑法第三百五十三條之毀
    損房屋罪。
  (四)再於九十二年七月四日具狀以：(1)九十二年六月七日晚上九
    點多，告訴人乙○○教唆不法案外人二人至被告營業所欲向
    被告尋仇，彼時幸被告未於店內，案外二人無法傷害被告，
    案外二人因未見被告，遂將被告於臺中縣清水鎮○○路二二
    八號之機車行鋁門監視器搗毀，並將機車推倒，案外二人暴
    力行為，其目的在恐嚇被告不得對於告訴人乙○○位址之房
    地違建部分提出告發，被告鮮與他人生隙，亦未與他人有重
    大生怨情形，本案明顯係告訴人乙○○教唆使他人毀損恐嚇
    ，並意圖傷害被告身體，懇請依法查明二Ｔ─五七三七號車
    牌，案發時孰在利用，即可查明是否由告訴人乙○○教唆犯
    罪。(2)九十二年四月告訴人乙○○復毀損牆壁、圍牆，併請
    查明。
  (五)嗣分別經臺灣臺中地方法院檢察署檢察官於八十四年九月十
    七日以八十四年度偵字第八五九一號、九十一年六月七日以
    九十一年度偵字第九二九一號不起訴處分及九十三年五月三
    十一日以九十二年度偵字第一八九六一號不起訴處分，臺灣
    高等法院臺中分院檢察署八十四年度議勤字第九○三號、九
    十三年度上聲議字第八五三號處分書駁回再議聲請而確定等
    事實，固有上開不起訴處分書影本等在卷可稽，惟查：(1)被
    告甲○○所有上開改建前之門牌號碼為臺中縣清水鎮○○路
    二二八號舊建築物，與告訴人乙○○所有改建前之同路二三
    Ｏ號舊建築物間，原留有防火巷，其後被告甲○○先行於八
    十年間改建，並於八十年七月十二日及八十二年十一月十六
    日先後聲請臺中縣清水地政事務所進行鑑界，且被告與告訴
    人就各自改建房屋一事，於八十年九月八日立具同意書，被
    告甲○○同意告訴人乙○○爾後新蓋工程依照現有舊牆壁施
    工，惟其後於告訴人改建完成後，原防火巷已不存在，並經
    被告甲○○於八十三年七月二十二日聲請清水鎮調解委員會
    調解等事實，有臺灣臺中地方法院檢察署八十四年度偵字第
    八五九一號卷附聲請調解書、照片、規費徵收聯單、同意書
    影本等在卷可稽，是被告因告訴人嗣後改建房屋工程，未預
    留原有防火巷之空地，致原有防火巷不存在，而疑係告訴人
    竊佔，尚非全然無因，況被告係於八十四年五月十六日提出
    上開竊佔告訴，而後尚且經由臺灣臺中地方法院檢察署檢察
    官囑託臺中縣清水地政事務所鑑界結果，經該所以八十四年
    七月二十日清地二字第九○六五號函復告訴人所有改建後
    之房屋並無使用被告所有上開七四Ｏ地號土地，始由臺灣臺
    中地方法院檢察署檢察官據以就竊佔部分為不起訴處分，堪
    信被告並非於提出告訴之前即確知告訴人所有之改建後房屋
    並未竊佔其所有之上開土地，益徵其並無捏造事實之誣告犯
    行。(2)至被告雖於告訴意旨另敘及告訴人上開改建房屋時未
    預留防火巷一節，涉及侵占、詐欺、公共危險、預備殺人故
    意等情，查其關於此部分所訴之事實，固因與各該罪之構成
    要件不符，經臺灣臺中地方法院檢察署檢察官為不起訴處分
    ，惟其此部分之指訴，亦係植基於上開告訴人於改建房屋時
    ，未預留防火巷等事實，並非捏造其他事實，此容係出於被
    告對於法律之錯誤認知所致，亦無從認被告有何捏造事實之
    誣告犯行(3)至告訴人為改建房屋，固曾於八十二年八月十一
    日向臺中縣清水地政事務所聲請鑑界，並經地政事務所寄發
    土地複丈建物測量定期通知書予被告甲○○，惟嗣後測量圖
    上未見甲○○簽名之字樣之事實，有臺中縣清水地政事務所
    九十四年四月七日清地測字第○九四○○○五五九九號函在
    卷可參，是告訴人該次鑑界申請，尚難認被告已到場指界，
    自不足資為不利於被告事實之認定基礎，而遽認被告有何誣
    告犯意。(4)關於被告上開指訴告訴人教唆恐嚇一節，查被告
    與告訴人於八十四年間，確因被告檢舉告訴人違建而引發紛
    爭之事實，為其二人所自承，況參以告訴人亦不否認其弟弟
    知悉被告與告訴人間上開糾紛，縱被告不能舉證證明告訴人
    之弟曾以電話出言恐嚇，惟被告本於與告訴人間之糾紛而懷
    疑係告訴人教唆，因而訴請調查，非可遽指其有何誣告犯意
    。(5)被告上開指訴告訴人於重建房屋時，破壞、毀損其房屋
    自來水管及電纜線一節，被告甲○○前於八十三年七月二十
    二日向臺中縣清水鎮調解委員會聲請調解，調解內容包括自
    來水管及電纜線毀損置之不理，有聲請調解書影本一紙在卷
    可稽，其後並經告訴人乙○○同意於八十三年十月三十日前
    負責將被告所有上開二二八號房屋北側牆壁受損及地下室漏
    水修峻，亦有調解書影本一紙在卷可稽，足證被告上開房屋
    確有遭毀損之事實，僅因告訴人乙○○係僱工興建房屋時，
    施工不慎所致，而由臺灣臺中地方法院檢察署檢察官就此部
    分，以告訴人無毀損犯意為不起訴處分，則被告並無捏造毀
    損事實自明，當亦無從認被告有何誣告犯行。(6)告訴人確曾
    於八十年七月十三日僱工拆除被告所有面積約十六平方公尺
    房屋之事實，業據告訴人自陳在卷，且告訴人自始未能確定
    拆除部分之房屋究係座落在七四一之二或七四Ｏ號土地一情
    ，亦據告訴人自陳在卷，是被告上開指訴內容尚非無據，核
    即與虛構事實之誣告犯行有間。(7)訊之告訴人陳稱：「有可
    能當時我們雙方已經相處不睦，我完全不知道他被毀損的情
    形。邱某所提出的相片是因為前方蓋新房子跟後方的舊房子
    沒有緊連。」等語，且參以被告於九十二年七月四日具狀指
    訴告訴人涉嫌教唆毀損，除據以提出遭毀損相片供臺灣臺中
    地方法院檢察署調查，同時陳明請求調查是否由被告教唆犯
    罪之意旨，苟被告主觀上確有誣告犯意，又豈有未堅決指訴
    係告訴人所毀損，而仍訴請查明告訴人是否教唆犯罪之理？
    從而，被告本於客觀上已生之毀損事實，而出於主觀之懷疑
    ，並據以訴諸司法偵查，亦無從認其有何虛構事實之誣告犯
    意。(8)綜據上述，被告上開指訴內容，尚非憑空捏造之虛構
    事實，無從遽以誣告罪責相繩。此外，復查無其他積極證據
    足認被告涉有何誣告犯行，揆諸上開說明，應認其罪嫌不足
    ，而為不起訴處分。
三、聲請人原再議意旨略以：被告先將紫雲段七四○地號土地測
    定界址興建樓房，告訴人始建築，如何越界竊佔七四○號土
    地，被告顯然是無中生有，又地籍圖並無防火巷，防火巷原
    在被告所有土地上，留之與否，與告訴人無關，原檢察官誤
    採被告片面之詞認被告無誣告犯意而為不起訴處分，實有違
    誤云云。
四、臺灣高等法院臺中分院檢察署駁回再議意旨略以：
  (一)有關竊佔部分，被告於八十三年七月二十二日曾聲請清水鎮
    調解委員會調解，有臺灣臺中地方法院檢察署八十四年度偵
    字第八五九一號卷附聲請調解書、照片、規費徵收聯單、同
    意書影本在卷可稽，被告是因所有上開改建前之門牌號碼為
    臺中縣清水鎮○○路二二八號舊建築物，與告訴人所有改建
    前之同路二三○號舊建築物間，原留有防火巷，其後被告先
    行於八十年間改建，並於八十年七月十二日及八十二年十一
    月十六日，先後聲請臺中縣清水地政事務所進行鑑界，且被
    告與告訴人就各自改建房屋一事，於八十年九月八日立具同
    意書，被告同意告訴人爾後新蓋工程依照現有舊牆壁施工，
    惟其後告訴人改建完成後，原防火巷已不存在，是被告因聲
    請人嗣後改建房屋工程，未預留原有防火巷之空地，致原有
    防火巷不存在，而疑係告訴人竊佔，尚非全然無因。
  (二)況被告係於八十四年五月十六日提出上開竊佔告訴，而後尚
    且經由臺灣臺中地方法院檢察署檢察官囑託臺中縣清水地政
    事務所鑑界結果，經該所以八十四年七月二十日清地二字
    第九○六五號函復告訴人所有改建後之房屋並無使用被告所
    有上開七四Ｏ地號土地，始由臺灣臺中地方法院檢察署檢察
    官據以就竊佔部分為不起訴處分，堪信被告並非於提出告訴
    之前即確知告訴人所有之改建後房屋並未竊佔其所有之上開
    土地，益徵其並無捏造事實之誣告犯行。
  (三)被告雖多次具狀告訴告訴人涉及多項犯行，惟依告訴狀所載
    內容，都係因前開房屋興建時對界址有爭議引發之後續糾葛
    ，告訴人雖均獲不起訴處分，但不起訴處分之理由，如毀損
    部分係認定有毀損之事實，然無毀損之故意，而為不起訴處
    分。在教唆恐嚇部分，亦並未認定被告遭恐嚇之事實係捏造
    ，只是查無積極證據可認係告訴人教唆，此均有不起訴處分
    書附卷可參，本件雙方積怨已深，稍有懷疑即行興訟，固有
    不妥，但既查無有憑空杜撰，捏造事實之行為，自難課以誣
    告罪責，原檢察官認被告誣告罪嫌不足並無違誤。綜上所述
    ，聲請人聲請再議為無理由。
五、本件聲請交付審判意旨略以：
  (一)被告於八十年間，先改建其所有之建物門牌臺中縣清水鎮○
    ○路二二八號舊建物（下稱建物甲），且先後於八十年七月
    十二日及八十二年十一月十六日聲請清水地政事務所鑑界，
    則可見被告對於其所有土地界址甚為在意，亦清楚界址所在
    。又被告與聲請人係於被告八十年七月十二日鑑界以後，始
    於同年九月八日成立同意書，約定聲請人應按舊牆壁施工新
    蓋房屋，是聲請人若按舊牆壁所在之處施工翻修房屋，即無
    竊佔之情事，被告乃知之甚明，且聲請人係於八十二年間即
    開始圈圍工地施工，至八十三年間完工，若聲請人有越界建
    築情事，則被告豈有不於施工期間出面制止或異議之理，而
    至被告興建完成後，始主張被告有竊佔情事之理。
  (二)被告所有建物甲與聲請人所有相鄰同路之二三○號舊建物（
    下稱建物乙），在改建前並未相連，中有數十公分寬之間隙
    （被告及原檢察官稱為防火巷），因該間隙位於被告前揭所
    有七四○號土地上，而被告於其土地上如何興建房屋，則與
    聲請人無關，而該舊屋之間隙，乃因被告八十年間改建房屋
    時，改變其原狀，即原本中空之間隙，乃由被告以其新建房
    屋之橫樑佔據該部分空間，但橫樑以外之部分仍屬中空，且
    兩屋之間至今仍留有間隙（或稱為防火巷），而聲請人於後
    改建房屋時，並未改變此一現狀，此事實被告亦知之甚明，
    則被告顯對聲請人並無竊佔其所有土地興建房屋之事，了然
    於胸，竟虛捏聲請人竊佔其所有土地興建房屋之事，而提起
    告訴，被告故意誣告犯行至為灼然，惟原不起訴處分不察，
    置聲請人於偵查中提出之臺灣臺中地方法院九十三年九月六
    日會同雙方及清水地政事務所人員，至本件現場勘驗及鑑測
    之勘驗筆錄、勘驗照片及清水地政鑑定成果等可證明聲請人
    並無占用原屬兩屋間隙之空地建屋之證據資料於不顧，且未
    仔細調查兩屋之間隙，是否確因聲請人建屋而不存在之實際
    情形，即置本院九十四年度簡上字第二二號民事判決所記載
    「兩造建物相鄰之外牆並非相連，中間留有約四十公分之間
    隙，而該間隙係使用上訴人所有之七四○地號土地。」之確
    定判決理由於不顧，僅以被告片面提出其於八十三年七月二
    十二日聲請清水鎮調解委員會調解書、照片、規費徵收聯單
    、同意書影本等資料，遽認該間隙係因聲請人改建房屋而占
    用，未預留防火巷之空地，致被告之原有防火巷不存在等事
    實，且率謂被告申訴聲請人竊佔，非全然無因，顯有違誤。
  (三)由卷附之地籍圖觀之，可知聲請人所有之七四一之二地號土
    地，與被告所有之七四六地號土地並未相鄰，而聲請人於七
    四一之二地號土地上興建建物乙，既未跨越被告所有之七四
    ○地號土地，而占用七四六號土地，則聲請人如何竊佔被告
    之七四六號土地，而被告虛捏聲請人竊佔其所有七四六地號
    土地建屋之事，而誣指聲請人犯刑事竊佔罪，原處分對此未
    說明被告何以不成立誣告罪之理由，實有違法。
  (四)被告既於八十年七月十二日及八十二年十一月十六日先後聲
    請鑑界，自對於其土地界址知之甚明，而聲請人於八十二年
    八月十一日改建房屋時所聲請鑑界，既在被告八十二年十一
    月十六日鑑界之前，縱被告於八十二年八月十一日鑑界時，
    未在測量圖上簽名，而不知八十二年八月十一日之鑑界結果
    ，然其並不影響被告已於八十二年十一月十六日聲請鑑界，
    而得知土地界址所在，及聲請人並無竊佔土地建築之事實，
    是該未在八十二年八月十一日測量圖簽名之事，與被告有無
    於八十四年五月十六日誣指聲請人竊佔犯行之事無關，原不
    起訴處分，率以被告未在八十二年八月十一日之鑑界測量圖
    上簽名為由，遽認被告並無誣告犯意，有違經驗法則及論理
    法則。
  (五)被告提出告訴前已經前開多次鑑界，明知界址所在及聲請人
    並無越界建築之情事，並非至其提出告訴後，臺灣臺中地方
    法院檢察署檢察官囑託清水地政事務所鑑界，經該地政事務
    所八十四年七月二十日清地二字第九○六五號函覆測量結
    果後，始知聲請人並無越界建築情事，更何況被告係在明知
    聲請人未竊佔其土地之情形下，虛捏聲請人竊佔其土地之情
    事而為訴究，豈能因檢察官偵查後，認聲請人並無竊佔事實
    之結果，而倒果為因謂「堪信被告並非於提出告訴前即確知
    告訴人所有之改建後房屋，並未竊佔其所有之上開土地」，
    而對被告先前所為數次鑑界，及聲請人聲請鑑界等事，何以
    不足認定被告於提出告訴前，即已明知聲請人並無越界建築
    之情事，原處分實有不備理由之違誤。
  (六)由被告於八十三年七月二十二日聲請調解及調解書、照片等
    內容，並未提及聲請人有越界建築占用兩屋間隙建屋之竊佔
    情事，且被告與聲請人於八十三年八月十五日成立之調解，
    僅就建屋毀損被告建物甲北側牆壁及地下室漏水之事成立調
    解，又聲請人整建舊屋之事，業於八十三年五月十一日以前
    完工等事實，可知被告明知聲請人建屋並無竊佔被告土地之
    事，否則依常理，連毀損牆壁、自來水、電纜線及漏水之事
    都已聲請調解之被告，豈會容忍聲請人竊佔兩屋間隙土地越
    界建築之事，而不一併主張權利，更何況興建房屋不是一朝
    一夕之事，且防火巷有無被佔用亦甚明顯，若聲請人有占用
    防火巷土地建屋之事，早為被告發覺，且被告不可能在聲請
    人建好房屋後，未於八十三年八月十五日調解時處理，而至
    八十四年五月十六日始突然發現聲請人建屋有越界占用防火
    巷情事，而提出告訴，足見原不起訴處分以被告有聲請調解
    之事，作為認定被告八十四年五月十六日之告訴，雖有指訴
    聲請人犯竊盜、毀損、預備殺人、侵占、詐欺、公共危險及
    決水罪等罪行，但並無誣告犯行之理由，顯然偏頗。
  (七)被告指訴聲請人教唆恐嚇部分，被告不但無法提出任何證據
    以資證明其確有受聲請人之弟恐嚇之事，及聲請人有教唆聲
    請人之弟為恐嚇之情節，且被告所稱在調解會對質時，聲請
    人已默認有教唆恐嚇之事云云，業經在場調解之證人翁義佳
    證稱聲請人並無承認為恐嚇之事，足見被告所申告之事實乃
    屬虛捏，客觀上並不存在，且其所為申告，已足使聲請人受
    有刑事處分之危險，原不起訴處分不察，未就被告此部分犯
    行詳加調查及說明，遽認被告已受恐嚇，且有合理懷疑聲請
    人有教唆他人威脅恐嚇被告之情事，顯有違法。
  (八)被告於八十三年七月二十二日向臺中縣清水鎮調解委員會聲
    請調解，並與聲請人成立調解，約定由聲請人於八十三年十
    月三十日前負責將被告所有建物甲北側牆壁受損及地下室漏
    水修竣，有調解書影本附卷可稽，惟該調解書只就房屋牆壁
    受損及地下室漏水部分成立調解，完全未言及被告所有之自
    來水管、電纜線、汽車及招牌同遭毀損之情節，尚不能以被
    告曾片面聲請調解，即認被告確有上開其他非屬建築物之財
    物受損之情事，或聲請人確有毀損被告上開財物之事實，果
    若聲請人有毀損被告上開財物之事實，雙方既已成立和解，
    何以未將之列入調解內容，原不起訴處分未查明事實真相，
    實有違法。
  (九)被告虛捏聲請人以抽水馬達故意鬆脫用水接頭，而抽水灌入
    被告地下室內，要以觸電方式電死被告之殺人犯行，指控聲
    請人觸犯殺人未遂之事，亦足使聲請人受刑事處分之危險，
    惟遍查本件不起訴處分書及駁回再議處分書內容，均無對上
    開被告誣指聲請人殺人未遂犯行為調查之相關事證，及何以
    被告所為之告訴不觸犯誣告罪之理由，僅於處分書第五頁交
    代：告訴人之指述，乃植基於聲請人改建房屋未預留防火巷
    之事實，然依經驗法則或論理法則，聲請人蓋屋有無留有防
    火巷之事，誠與聲請人是否會以馬達抽水灌入被告地下室，
    故意漏電欲電死被告之殺人犯行，無因果關係，即該被告所
    訴之殺人犯行與聲請人是否預留防火巷之事，並無關聯，原
    不起訴處分顯有不備理由之違誤。
  (十)被告房屋與其他相鄰土地所有權人，於七十七年間經鑑界後
    ，有無權占用聲請人上開七四一之二地號土地之情事，後經
    私下協調，占用聲請人土地之眾人，均簽寫切結書，同意由
    聲請人自行負擔費用拆除其等占用部分，被告亦然，是有被
    告親自簽名之同意書附卷可稽，而被告就此拆屋事件，業於
    八十四年五月十六日提出告訴，經檢察官查明該建物係於七
    十八年間拆除，且被告確有書立同意書，同意聲請人自行拆
    除，是聲請人並無違法拆除被告房屋之情形，被告明知聲請
    人係經其同意始拆除被告越界占用聲請人之房屋，竟虛捏聲
    請人未經其同意即不法強拆其房屋之事實，原不起訴處分未
    察，僅以聲請人有拆除被告房屋之事實，率認被告指訴之內
    容尚非無據，有違證據法則。
  (十一)被告虛捏聲請人教唆二人於九十二年六月七日毀損被告機車
    店之事外，並於告訴狀中明文說明聲請人教唆毀損之目的，
    乃在於恐嚇被告不得檢舉聲請人之違建，是綜觀被告告訴內
    容，係以確定語氣指摘（虛捏）聲請人有教唆二不知名人士
    毀損其機車行之犯行，例如：本案明顯係被告（即指聲請人
    乙○○）教唆使他人毀損恐嚇，並意圖傷害告訴人（即指被
    告甲○○）身體等文字，並非基於合理之懷疑，而訴請司法
    偵查，至其告訴狀最末雖記載「懇請依法查明二Ｔ－五七三
    七號車牌，案發時孰在利用，即可查明是否由被告教唆犯罪
    」等語，綜觀其前後文句，該記載之目的僅在提供訴訟證據
    ，供檢察官追查，藉以證明被告申告聲請人教唆毀損之事非
    虛，而非被告仍處於主觀上懷疑。
  (十二)被告虛捏聲請人於九十二年四月十五日，雇用二名工人將被
    告之房屋打一個大洞之事實，誣告聲請人毀損其所有之建築
    物，而原不起訴處分書及駁回再議處分書均完全未提及被告
    就該部分之申告行為，何以不該當刑法誣告罪之理由。再者
    ，被告就聲請人於九十二年四月十五日毀損建築物之告訴事
    實，與被告同次告訴，指控聲請人於九十二年六月七日教唆
    毀損被告經營之「信揮機車行」之事實不同，自不得將兩件
    不同虛捏之事實混為一談，被告誣指聲請人將其所有之房屋
    打一個大洞，毀損其建築物之事實，前於臺灣高等法院臺中
    分院九十三年度上聲議字第一五一六號命令中已指出「被告
    向原署告訴聲請人於九十二年四月十五日毀損其房屋部分，
    該部分未經調查，亦未於不起訴處分書中敘及，應係疏漏」
    等語，足見續行偵查前之不起訴處分就該部事實漏未調查，
    惟原不起訴處分書及駁回再議處分書仍未就此部分為調查。
    而被告指控聲請人於九十二年四月十五日僱工毀損其房屋之
    牆壁大洞，其於九十三年二月十二日偵訊時稱係臺灣臺中地
    方法院檢察署九十二年度偵字第一八九六一號卷內所附照片
    之牆壁裂縫，後於九十三年四月六日偵訊時又改稱係照片左
    下角紅色推車旁的一個洞，照片沒照到等語，惟經該承辦檢
    察官現場勘驗結果，發現被告所指現場，除照片上所示之牆
    壁裂縫外，並再無其他告訴人所稱之受毀損牆壁破洞存在，
    更何況照片裂縫中，乃設置有水管、馬達，而被告於前案偵
    查時亦坦承該牆壁裂縫中之水管、馬達均係被告於八十一年
    建屋所設，則照片中所示之牆壁裂縫顯然早已存在，被告方
    能在裂縫中設置水管、馬達，該牆壁裂縫絕非聲請人於九十
    二年四月十五日僱工破壞所致，此有臺灣臺中地方法院檢察
    署九十二年偵字第一八九六一號卷證及勘驗筆錄、勘驗照片
    足稽，被告明知聲請人並未於九十二年四月十五日僱工毀損
    其牆壁而造成裂縫，竟虛捏事實而為申告，原不起訴處分不
    察，就此部分未說明理由，實難謂合法。爰依法請求逕行交
    付審判。
六、按告訴人之告訴，係以使被告受刑事訴追為目的，是其陳述
    是否與事實相符，仍應調查其他證據以資審認，最高法院五
    十二年台上字第一三○○號著有判例。又犯罪事實應依證據
    認定之，無證據不得認定犯罪事實，刑事訴訟法第一百五十
    四條第二項定有明文。又誣告罪之成立，以意圖使他人受刑
    事處分，虛構事實而向該管公務員申告為其要件，若所述之
    事實，雖不能證明，經對於被訴人為不起訴處分或無罪判決
    確定，在積極方面若無證據證明係故意虛構事實，仍不得論
    以誣告罪；另刑法誣告罪之要件，須以意圖他人受刑事或懲
    戒處分，向該管公務員誣指為其構成要件，故該項犯罪，不
    只須指出具體事實足以他人受刑事或懲戒處分，且須有故意
    構陷之情形始足當之，如對於事實有所誤認或懷疑，即缺乏
    此種意思條件，自難令負誣告責任，最高法院著有四十六年
    台上字第九二七號、五十九年台上字第五八一號判例、二十
    年上字第三○七號、第七一七號判例足供參照。若證據資料
    在經驗科學上或論理法則上尚有對被告較為有利之存疑，而
    無從依其他客觀方法排除此項合理之可疑，即不得以此資料
    作為斷罪之基礎，且刑事訴訟制度受「倘有懷疑，則從被告
    之利益為解釋」、「被告應被推定為無罪」之原則所支配，
    故得為訴訟上之證明者，無論為直接或間接證據，須客觀上
    於一般人均不致有所懷疑而達於確信之程度者，始可據為有
    罪之認定，倘其證明尚未達於「確信」之程度，而有合理可
    疑存在時，即難據以為被告不利認定，換言之，在法律判斷
    上，即不能為被告有罪之認定。次按告訴人不服上級法院檢
    察署檢察長或檢察總長認再議為無理由而駁回之處分者，得
    於接受處分書後十日內委任律師提出理由狀，向該管第一審
    法院聲請交付審判；法院認為交付審判之聲請不合法或無理
    由者，應駁回之，刑事訴訟法第二百五十八條之一、第二百
    五十八條之三第二項前段分別定有明文。前述刑事訴訟法第
    二百五十八條之一規定，乃對於「檢察官不起訴或緩起訴裁
    量權」制衡之一種外部監督機制。法院僅在就檢察官所為不
    起訴或緩起訴之處分是否正確加以審查，以防止檢察機關濫
    權。依此立法精神，法院就聲請交付審判案件為審查時，所
    謂「得為必要之調查」所指之調查證據之範圍，自應僅以偵
    查中曾顯現之證據為限，不可就告訴人新提出之證據再為調
    查，亦不可蒐集偵查卷以外之證據。另由刑事訴訟法第二百
    六十條對於不起訴處分已確定或緩起訴處分期滿未經撤銷者
    ，得再行起訴規定之立法理由說明：「本條所謂不起訴處分
    已確定者，係包括『聲請法院交付審判復經駁回者』之情形
    在內。」，益徵法院就聲請交付審判案件為審查時，所謂「
    得為必要之調查」所指之調查證據範圍，應僅以偵查中曾顯
    現之證據為限，不得就告訴人新提出之證據，再為調查，亦
    不可蒐集偵查卷以外之證據。否則，將使交付審判制度與再
    行起訴制度，相互混淆不清，合先敘明。
七、本件聲請人固以上述聲請意旨指摘臺灣臺中地方法院檢察署
    檢察官原不起訴處分及臺灣高等法院臺中分院檢察署檢察長
    再議駁回處分書不當，惟經本院依職權調取臺灣臺中地方法
    院檢察署九十三年度偵字第一三三三○號、九十三年度偵續
    字第三○八號、臺灣高等法院臺中分院檢察署九十四年度上
    聲議字第一○二八號卷證及上述處分書等資料核閱認為：
  (一)臺灣臺中地方法院檢察署檢察官不起訴處分書已就被告是否
    有誣告聲請人竊佔之犯行於理由三中詳細敘明「.... 被告
    甲○○所有上開改建前之門牌號碼為臺中縣清水鎮○○路二
    二八號舊建築物，與告訴人乙○○所有改建前之同路二三Ｏ
    號舊建築物間，原留有防火巷，其後被告甲○○先行於八十
    年間改建，並於八十年七月十二日及八十二年十一月十六日
    先後聲請臺中縣清水地政事務所進行鑑界，且被告與告訴人
    就各自改建房屋一事，於八十年九月八日立具同意書，被告
    甲○○同意告訴人乙○○爾後新蓋工程依照現有舊牆壁施工
    ，惟其後於告訴人改建完成後，原防火巷已不存在，並經被
    告甲○○於八十三年七月二十二日聲請清水鎮調解委員會調
    解等事實，有臺灣臺中地方法院檢察署八十四年度偵字第八
    五九一號卷附聲請調解書、照片、規費徵收聯單、同意書影
    本等在卷可稽，是被告因告訴人嗣後改建房屋工程，未預留
    原有防火巷之空地，致原有防火巷不存在，而疑係告訴人竊
    佔，尚非全然無因，況被告係於八十四年五月十六日提出上
    開竊佔告訴，而後尚且經由臺灣臺中地方法院檢察署檢察官
    囑託臺中縣清水地政事務所鑑界結果，經該所以八十四年七
    月二十日清地二字第九○六五號函復告訴人所有改建後之
    房屋並無使用被告所有上開七四Ｏ地號土地，始由臺灣臺中
    地方法院檢察署檢察官據以就竊佔部分為不起訴處分，堪信
    被告並非於提出告訴之前即確知告訴人所有之改建後房屋並
    未竊佔其所有之上開土地，益徵其並無捏造事實之誣告犯行
    。」等語，再者，被告於偵查中辯稱：相片中建物後半段綠
    色鐵皮屋的座落土地是伊的，當時乙○○告訴伊母親已買該
    土地，伊母親不知道伊有所有權，伊便聽母親的話將房間的
    家具搬走讓乙○○拆屋，但伊事後得知乙○○沒有申請建物
    測量，建照及拆除執照，亦未向法院聲請判決分割等語（見
    臺灣臺中地方法院檢察署九十三年度偵續字第三○八號卷第
    四十七頁），而聲請人即告訴人乙○○於偵查中則陳稱：綠
    色鐵皮屋應該是伊要蓋房子時拆掉的，該綠色鐵皮屋所座落
    之土地，應該是包含在七四一之二地號土地上，鐵皮屋部分
    要問伊太太才會知道是否座落在七四一之二或七四○地號，
    伊也無法確定等語（見臺灣臺中地方法院檢察署九十三年度
    偵續字第三○八號卷第五十三頁），可見被告與聲請人就上
    開綠色鐵皮屋所座落之土地位置，其二人認知即有所歧異，
    又聲請人曾於八十二年八月十一日聲請清水地政事務所就七
    四一之二地號土地為鑑界，而被告向聲請人提出告訴之臺灣
    臺中地方法院檢察署八十四年度偵字第八五九一號竊佔案件
    中，亦經該署檢察官囑託清水地政事務所就七四一之二、七
    四○地號土地鑑界，又於被告對聲請人所提出之本院九十三
    年沙簡字第四二二號民事損害賠償案件中，復經本院囑託清
    水地政事務所就七四一之二、七四○地號土地鑑界，聲請人
    既歷經上開三次鑑界，且均係與被告發生爭訟，惟其於九十
    四年四月十四日偵查時亦自承伊無法確定該綠色鐵皮屋係坐
    落於七四一之二或七四○地號土地上等情（見臺灣臺中地方
    法院檢察署九十三年度偵續字第三○八號卷第五十三頁），
    可見聲請人對於七四一之二、七四○地號土地間之界址亦非
    十分清楚，則被告雖曾申請清水地政事務所就七四○號土地
    鑑界，實難據此即推論被告對於界址知之甚詳，遽認被告明
    知聲請人未越界建築而為竊佔之誣指。
  (二)被告於偵查中辯稱：伊房子先建，有留下防火巷，乙○○應
    該要依照相片中玲玲髮廊舊牆壁建造，結果乙○○佔用了防
    火巷造成其等二戶共同壁等語（見臺灣臺中地方法院檢察署
    九十三年度偵續字第三○八號卷第四十七頁），而聲請人於
    偵查中陳稱：改建房屋後不留防火巷是因為地籍圖上沒有防
    火巷，水溝的路線二尺，在被告蓋房子時就占用了，實際上
    測量後水溝的路線的所有權也是被告的，伊後來蓋房子當然
    就沒有留防火巷等語（見臺灣臺中地方法院檢察署九十三年
    度偵續字第三○八號卷第五十三頁），可見被告與聲請人改
    建房屋前，其二人所有之房屋間確有防火巷存在，而防火巷
    係因被告與聲請人分別改建房屋後始成今日之間隙，故被告
    既改建房屋在前，其因聲請人改建後防火巷消失，而認為係
    聲請人越界建築，自屬合理之懷疑。
  (三)被告於偵查中辯稱：乙○○毀損伊的圍牆，是在九十二年四
    月中旬，就是相片中的大洞，係乙○○找施工的工人挖的，
    因為乙○○事後又找工人來要建遮雨棚，因為係伊檢舉乙○
    ○違建，牆壁本來好好的，之後破了一個大洞，當有會有合
    理懷疑等語（見臺灣臺中地方法院檢察署九十三年度偵續字
    第三○八號卷第五十四頁），聲請人於偵查中陳稱：因為伊
    房屋遭被告檢舉違建，之後伊便在房屋隔壁後方買了一塊地
    ，伊叫工人打掉該土地上的廁所，廁所就位在被告圍牆旁邊
    ，伊絕對沒有毀損到被告的任何物品等語（見臺灣臺中地方
    法院檢察署九十三年度偵續字第三○八號卷第五十四頁），
    被告與聲請人既因被告檢舉違建而有恩怨，聲請人又僱工拆
    除被告圍牆旁之廁所，致使被告認為其圍牆受到破壞，尚不
    悖於常情。
  (四)聲請人於偵查中自承伊之後要蓋房子，因為是用混泥土蓋，
    伊必須要澆水，水會滴下來，多少有流進被告的地下室，澆
    水是伊自己澆的等情（見臺灣臺中地方法院檢察署九十三年
    度偵續字第三○八號卷第五十三頁），可見被告指訴聲請人
    故意鬆脫抽水馬達用水接頭，灌水至其地下室，欲電死被告
    等語，雖有誇大之情形，但就聲請人澆水致流入其地下室之
    部分，則並非出於虛構。
  (五)聲請人於偵查中陳稱：九十二年六月被告家門口之鋁門及監
    視器被誰破壞伊不知道，被告懷疑係伊叫人可能是當時雙方
    已經相處不睦等語（見臺灣臺中地方法院檢察署九十三年度
    偵續字第三○八號卷第五十四頁），可見被告與聲請人間，
    已因聲請人拆除被告之部分建築、房屋改建後防火巷不存在
    、被告檢舉聲請人違建等原因，積怨已深，又被告於偵查中
    辯稱：因為伊在八十四年檢舉乙○○違建，乙○○不知道與
    其弟說什麼，之後其弟便打電話過來與伊爭吵並罵三字經，
    並稱若伊再這樣檢舉，叫伊小心一點等語（見臺灣臺中地方
    法院檢察署九十三年度偵續字第三○八號卷第五十四頁），
    聲請人於偵查中雖否認知情，惟其陳稱：伊未與其弟提及遭
    被告檢舉違章之事，可能係其弟回家裡時知道等語（見臺灣
    臺中地方法院檢察署九十三年度偵續字第三○八號卷第五十
    五頁），則聲請人亦不否認其弟知悉被告檢舉違章之事，被
    告雖未能提出證據證明係聲請人之弟打電話恐嚇，但其懷疑
    亦合於常情。
  (六)被告於偵查中辯稱：乙○○在九十二年四、五月間打牆壁時
    弄斷伊的電纜線，電纜線差點燒起來，乙○○才來跟伊說等
    語（見臺灣臺中地方法院檢察署九十三年度偵續字第三○八
    號卷第五十四頁），聲請人於偵查中則陳稱：當時係被告的
    電纜線走火，伊不知道為何會走火，也不知道何人去跟被告
    說，當時是店內師傅聞到臭味，伊去撿查才發現，就拿水去
    澆等語（見臺灣臺中地方法院檢察署九十三年度偵續字第三
    ○八號卷第五十五頁），可見當時被告之電纜線確有燒起來
    ，被告與聲請人間既有怨隙，被告在現場看見正在檢查電纜
    線之聲請人，其主觀上懷疑係聲請人所為，亦屬合理，自難
    謂被告之指訴係出於虛構。
  (七)被告雖於臺灣臺中地方法院檢察署八十四年度偵字第八五九
    一號竊佔案件中指訴聲請人竊佔被告之七四六號土地云云，
    惟觀之該署檢察官八十四年度偵字第八五九一號不起訴處分
    書理由欄二、(一)部分，僅認定聲請人所有之房屋並使用被告
    所有之七四○地號土地，並未提及是否有使用七六○地號土
    地，可見被告於該案件之告訴狀所載七六○地號土地應係誤
    載，聲請人執此而指摘原不起訴處分及駁回再議處分不當，
    容有誤會。
  (八)就被告是否捏造聲請人教唆他人恐嚇部分亦於理由二中敘述
    明確「....關於被告上開指訴告訴人教唆恐嚇一節，查被告
    與告訴人於八十四年間，確因被告檢舉告訴人違建而引發紛
    爭之事實，為其二人所自承，況參以告訴人亦不否認其弟弟
    知悉被告與告訴人間上開糾紛，縱被告不能舉證證明告訴人
    之弟曾以電話出言恐嚇，惟被告本於與告訴人間之糾紛而懷
    疑係告訴人教唆，因而訴請調查，非可遽指其有何誣告犯意
    .... 訊之告訴人陳稱：『有可能當時我們雙方已經相處不
    睦，我完全不知道他被毀損的情形。邱某所提出的相片是因
    為前方蓋新房子跟後方的舊房子沒有緊連。』等語，且參以
    被告於九十二年七月四日具狀指訴告訴人涉嫌教唆毀損，除
    據以提出遭毀損相片供臺灣臺中地方法院檢察署調查，同時
    陳明請求調查是否由被告教唆犯罪之意旨，苟被告主觀上確
    有誣告犯意，又豈有未堅決指訴係告訴人所毀損，而仍訴請
    查明告訴人是否教唆犯罪之理？從而，被告本於客觀上已生
    之毀損事實，而出於主觀之懷疑，並據以訴諸司法偵查，亦
    無從認其有何虛構事實之誣告犯意。」等語，可知原不起訴
    處分及駁回再議之處分均無有何證物漏未審酌之情事。
  (九)刑事訴訟法上之證明者，無論直接或間接證據，均需客觀上
    於一般人均不致有所懷疑，而達於確信者，始可據為有罪之
    認定，即所謂嚴格證據裁判主義，於偵查中雖不若審判上取
    捨之嚴格，但仍須有重大嫌疑，始能提起公訴；在訴訟程序
    中常因時間之經過、蒐證技術等因素，導致證據資料有所欠
    缺，或證據證明力難使檢察官或法院達於可認定其涉有重嫌
    或無合理之懷疑，致無法對之提起公訴或定罪，但並不表示
    告訴人所指之事實必定子虛烏有，司法實務上就被告為不起
    訴處分或無罪判決者，通常亦不直接認定告訴人有誣告之罪
    嫌，其道理即在此，本件自不得以聲請人乙○○已經不起訴
    處分確定即反推被告甲○○有誣告之事實。此外，經本院詳
    閱前開偵查卷全卷後，認臺灣臺中地方法院檢察署檢察官、
    臺灣高等法院臺中分院檢察署檢察長之前開事實認定，均有
    所據，而原不起訴處分所載證據取捨及事實認定之理由，亦
    無違背經驗法則或論理法則之處，且依目前偵查卷所存之證
    據，尚乏證據堪認被告涉有聲請人指訴應予起訴審理之誣告
    罪嫌，聲請人指摘原不起訴處分不當，而聲請交付審判，自
    屬無理由。本院認本件無交付審判之事由存在，聲請人聲請
    交付審判，應予駁回。
據上論斷，應依刑事訴訟法第二百五十八條之三第二項前段，裁
定如主文。
中    華    民    國    95    年     1    月     3    日
                  刑事第九庭    審判長法  官  陳得利
                                      法  官  何世全
                                      法  官  余德正
以上正本證明與原本無異。
本裁定不得抗告。
                                      書記官  廖日晟
中    華    民    國    95    年     1    月     6    日


司法院資訊處製作；財團法人民間司法改革基金會備份。
